ACORDAO-COMPLETO-2559823

ACÓRDÃO 7929/2022 ATA 40/2022 - PRIMEIRA CÂMARA

VISTOS, relatados e discutidos estes autos de tomada de contas especial instaurados em desfavor da Sra. Irene Maria dos Santos (CPF: XXX.266.661-XX) e da Sociedade de Apoio aos Direitos Humanos (CNPJ: 32.902.132/0001-03) , em razão da não comprovação da regular aplicação dos recursos públicos repassados pela União, por meio do Convênio 112/2003;
ACORDAM os ministros do Tribunal de Contas da União, reunidos em sessão da 1ª Câmara, diante das razões expostas pelo relator, em: 
9.1. arquivar o presente processo, com fundamento no art. 11 da Resolução TCU 344/2022, uma vez reconhecida a prescrição no caso concreto.
9.2. notificar a prolação deste acórdão ao Ministério da Mulher, da Família e dos Direitos Humanos e às responsáveis, para conhecimento.

Tomada de contas especial instaurada em razão de não comprovação da regular aplicação dos recursos repassados pela União, mediante convênio, cujo objeto consistiu na implementação do Programa de Proteção a Vítimas e a Testemunhas Ameaçadas no Distrito Federal.

Primeira Câmara

Ministério da Mulher, da Família e dos Direitos Humanos.

3. Responsáveis: Irene Maria dos Santos (XXX.266.661-XX) e Sociedade de Apoio Aos Direitos Humanos (32.902.132/0001-03).

13.1. Ministros presentes: Walton Alencar Rodrigues (Presidente), Benjamin Zymler, Vital do Rêgo (Relator) e Jorge Oliveira.
13.2. Ministro-Substituto presente: Weder de Oliveira.

VITAL DO RÊGO

Adoto como relatório o pronunciamento do auditor da Secretaria de Controle Externo de Tomada de Contas Especial (peça 151) , que contou com a anuência dos dirigentes da unidade técnica e do representante do Ministério Público junto ao TCU (peças 152, 153 e 155) , a seguir transcrito:
INTRODUÇÃO
Cuidam os autos de tomada de contas especial instaurada pelo Ministério da Mulher, da Família e dos Direitos Humanos, em desfavor da Sra. Irene Maria dos Santos (CPF: XXX.266.661-XX) e da Sociedade de Apoio aos Direitos Humanos (CNPJ: 32.902.132/0001-03) , em razão da não comprovação da regular aplicação dos recursos públicos repassados pela União, por meio do Convênio 112/2003 - Siafi 488210 (peça 6) , firmado entre o Ministério da Mulher, da Família e dos Direitos Humanos e a Sociedade de Apoio aos Direitos Humanos, cujo objeto consistiu na implementação do Programa de Proteção a Vítimas e a Testemunhas Ameaçadas no Distrito Federal para, nos termos da Lei 9.807/99 e do Decreto 3.518/00, conceder proteção e assistência psicossocial e jurídica a pessoas que se encontram sob ameaça em função de sua colaboração com investigação ou processo criminal, conforme Plano de Trabalho.
HISTÓRICO
Em 2/9/2019, com fundamento na IN/TCU 71/2012, alterada pela IN/TCU 76/2016 e DN/TCU 155/2016, o Coordenador de Transferências Voluntárias do Ministério da Mulher, da Família e dos Direitos Humanos autorizou a instauração da tomada de contas especial (peça 65) . O processo foi registrado no sistema e-TCE com o número 575/2020.
O Convênio 112/2003 foi firmado no valor de R$ 505.698,00, de responsabilidade do concedente, não sendo previsto aporte de contrapartida por parte do convenente. Teve vigência de 18/12/2003 a 1/7/2005, com prazo para apresentação da prestação de contas em 29/9/2005. Os repasses efetivos da União totalizaram R$ 505.698,00 (peças 11 e 23) .
A prestação de contas e complementações enviadas foram analisadas por meio dos documentos constantes nas peças 35 e 53.
O fundamento para a instauração da Tomada de Contas Especial, conforme consignado na matriz de responsabilização elaborada pelo tomador de contas (peça 120) , foi a constatação da seguinte irregularidade: 
Não comprovação da execução física e/ou financeira do objeto do convênio.
As responsáveis arroladas na fase interna foram devidamente comunicadas e, diante da ausência de justificativas suficientes para elidir a irregularidade e da não devolução dos recursos, instaurou-se a tomada de contas especial.
No Relatório de TCE 2/2020 (peça 121) , o tomador de contas concluiu que o prejuízo importaria no valor original de R$ 505.698,00, imputando-se a responsabilidade solidária a Irene Maria dos Santos, Coordenadora Nacional, no período de 18/12/2003 a 31/7/2005, na condição de dirigente e à Sociedade de Apoio aos Direitos Humanos, na condição de entidade convenente. 
Em 6/10/2020, a Controladoria-Geral da União emitiu o Relatório de Auditoria 575/2020 (peça 124) , em concordância com o relatório do tomador de contas. O certificado de auditoria e o parecer do dirigente do órgão de controle interno concluíram pela irregularidade das presentes contas (peças 125 e 126) .
Em 9/10/2020, a Ministra de Estado da Mulher, da Família e dos Direitos Humanos atestou haver tomado conhecimento das conclusões contidas no relatório e certificado de auditoria, bem como do parecer conclusivo do dirigente do órgão de controle interno, manifestando-se pela irregularidade das contas e determinando o encaminhamento do processo ao Tribunal de Contas da União para fins de julgamento (peça 127) .
Na instrução inicial (peça 131) , analisando-se os documentos nos autos, concluiu-se pela necessidade de realização de citação das responsáveis por conta das seguintes irregularidades: 
1.1. Irregularidade 1: divergência total entre a movimentação financeira e os documentos de despesa apresentados, no âmbito do Convênio 112/2003 ¿ Siafi 488210, cujo objeto consistiu na implementação do Programa de Proteção a Vítimas e a Testemunhas Ameaçadas no Distrito Federal para, nos termos da Lei 9.807/99 e do Decreto 3.518/00, conceder proteção e assistência psicossocial e jurídica a pessoas que se encontram sob ameaça em função de sua colaboração com investigação ou processo criminal, conforme Plano de Trabalho.
Evidências da irregularidade: documentos técnicos presentes nas peças 35 e 64.
Normas infringidas: art. 37, caput, c/c o art. 70, parágrafo único, da Constituição da República Federativa do Brasil; art. 93, do Decreto-lei 200/1967; art. 66, do Decreto 93.872/1986; e termo de convênio, cláusula segunda, inciso II, alíneas "c", "d", "e", "f", "j" "m" e "n".
1.2. Débitos relacionados às responsáveis Irene Maria dos Santos (CPF: XXX.266.661-XX) e Sociedade de Apoio Aos Direitos Humanos (CNPJ: 32.902.132/0001-03) :
	Data de ocorrência
	Valor histórico (R$) 
	Identificador

	30/12/2003
	227.500,00
	D6

	30/12/2003
	23.620,00
	D7

	30/7/2004
	239.578,00
	D8

	30/7/2004
	15.000,00
	D9

Cofre credor: Tesouro Nacional.
Responsável: Sociedade de Apoio Aos Direitos Humanos (CNPJ: 32.902.132/0001-03) .
1.2.1.1. Conduta: apresentar comprovantes de despesas sem correspondência com a movimentação financeira dos recursos repassados no âmbito do instrumento em questão.
1.2.1.2. Nexo de causalidade: a apresentação de comprovantes de despesas sem correspondência com a movimentação financeira dos recursos federais repassados no âmbito do instrumento em questão impediu o estabelecimento do nexo causal entre os referidos recursos e as despesas apresentadas, resultando na impugnação das despesas e, consequentemente, em presunção de dano ao erário.
1.2.1.3. Culpabilidade: não há excludentes de ilicitude, de culpabilidade e de punibilidade; é razoável supor que o administrador responsável pela pessoa jurídica tinha consciência da ilicitude de sua conduta; era exigível conduta diversa da praticada, qual seja, comprovar a compatibilidade entre as despesas realizadas e a movimentação financeira dos recursos repassados no âmbito do instrumento. Ressalta-se que a análise da culpabilidade relativa à pessoa jurídica de direito privado é realizada considerando as condutas de seus administradores, uma vez que os atos destes obrigam a pessoa jurídica, desde que exercidos nos limites dos poderes definidos no ato constitutivo do ente, nos termos do art. 47 do Código Civil (Acórdão 1723/2016-TCU-Plenário, Ministro-Relator Raimundo Carrero) . 
Responsável: Irene Maria dos Santos (CPF: XXX.266.661-XX) .
1.2.1.4. Conduta: apresentar comprovantes de despesas sem correspondência com a movimentação financeira dos recursos repassados no âmbito do instrumento em questão.
1.2.1.5. Nexo de causalidade: a apresentação de comprovantes de despesas sem correspondência com a movimentação financeira dos recursos federais repassados no âmbito do instrumento em questão impediu o estabelecimento do nexo causal entre os referidos recursos e as despesas apresentadas, resultando na impugnação das despesas e, consequentemente, em presunção de dano ao erário.
1.2.1.6. Culpabilidade: não há excludentes de ilicitude, de culpabilidade e de punibilidade; é razoável supor que a responsável tinha consciência da ilicitude de sua conduta; era exigível conduta diversa da praticada, qual seja, comprovar a compatibilidade entre as despesas realizadas e a movimentação financeira dos recursos repassados no âmbito do instrumento. 
Encaminhamento: citação.
1.3. Irregularidade 2: não comprovação da execução física do objeto do convênio.
Evidências da irregularidade: documentos técnicos presentes nas peças 35 e 64.
Normas infringidas: Art. 37, caput, c/c o art. 70, parágrafo único, da Constituição Federal de 1988; art. 93, do Decreto-lei 200, de 25 de fevereiro de 1967; e termo do convênio, cláusula segunda, Inciso II, alíneas "c", "d", "e", "f", "j" "m" e "n". 
1.4. Débitos relacionados às responsáveis Irene Maria dos Santos (CPF: XXX.266.661-XX) e Sociedade de Apoio Aos Direitos Humanos (CNPJ: 32.902.132/0001-03) :
	Data de ocorrência
	Valor histórico (R$) 
	Identificador

	30/12/2003
	227.500,00
	D6

	30/12/2003
	23.620,00
	D7

	30/7/2004
	239.578,00
	D8

	30/7/2004
	15.000,00
	D9

Cofre credor: Tesouro Nacional.
Responsável: Sociedade de Apoio Aos Direitos Humanos (CNPJ: 32.902.132/0001-03) .
1.4.1.1. Conduta: não apresentar documentos que provassem a execução dos itens previstos no plano de trabalho e pagos com recursos da transferência.
1.4.1.2. Nexo de causalidade: a não apresentação de documentos que comprovassem a execução dos itens previstos no plano de trabalho resultou na presunção de dano ao erário.
1.4.1.3. Culpabilidade: não há excludentes de ilicitude, de culpabilidade e de punibilidade; é razoável supor que o administrador responsável pela pessoa jurídica tinha consciência da ilicitude de sua conduta; era exigível conduta diversa da praticada, qual seja, comprovar por meio de documentos a efetiva execução de todos os itens previstos no plano de trabalho. Ressalta-se que a análise da culpabilidade relativa à pessoa jurídica de direito privado é realizada considerando as condutas de seus administradores, uma vez que os atos destes obrigam a pessoa jurídica, desde que exercidos nos limites dos poderes definidos no ato constitutivo do ente, nos termos do art. 47 do Código Civil (Acórdão 1723/2016-TCU-Plenário, Ministro-Relator Raimundo Carrero) . 
Responsável: Irene Maria dos Santos (CPF: XXX.266.661-XX) .
1.4.1.4. Conduta: não comprovar a execução dos itens previstos no plano de trabalho do convênio e/ou o nexo de causalidade entre os recursos transferidos e as despesas efetuadas.
1.4.1.5. Nexo de causalidade: a não apresentação de documentos que comprovassem a execução dos itens previstos no plano de trabalho resultou na presunção de dano ao erário.
1.4.1.6. Culpabilidade: não há excludentes de ilicitude, de culpabilidade e de punibilidade; é razoável supor que o administrador responsável pela pessoa jurídica tinha consciência da ilicitude de sua conduta; era exigível conduta diversa da praticada, qual seja, comprovar por meio de documentos a efetiva execução de todos os itens previstos no plano de trabalho. 
Encaminhamento: citação.
Em cumprimento ao pronunciamento da unidade (peça 133) , foram efetuadas citações das responsáveis, nos moldes adiante:
 Irene Maria dos Santos - promovida a citação da responsável, conforme delineado adiante:
	Comunicação: Ofício 15558/2022 - Seproc (peça 137) 
Data da Expedição: 9/5/2022
Data da Ciência: 11/5/2022 (peça 140) 
Nome Recebedor: Irene Maria dos Santos
Observação: Ofício enviado para o endereço do responsável, conforme pesquisa na base de dados no sistema da Receita Federal, custodiada pelo TCU (peça 136) .
Fim do prazo para a defesa: 26/5/2022
	
 Sociedade de Apoio Aos Direitos Humanos - promovida a citação do responsável, conforme delineado adiante:
	Comunicação: Ofício 15556/2022 - Seproc (peça 138) 
Data da Expedição: 9/5/2022
Data da Ciência: 23/5/2022 (peças 139 e 145) 
Nome Recebedor: Comparecimento aos autos da Sra. Mônica de Alkmim Moreira Nunes, presidente da Sociedade de Apoio Aos Direitos Humanos (peça 145) .
Observação: Ofício enviado para o endereço do responsável, conforme pesquisa na base de dados no sistema da Receita Federal, custodiada pelo TCU (peça 136) .
Fim do prazo para a defesa: 7/6/2022
	
 Conforme Despacho de Conclusão das Comunicações Processuais (peça 150) , as providências inerentes às citações das responsáveis foram concluídas. 
 Transcorrido o prazo regimental, a Sra. Irene Maria dos Santos e a Sociedade de Apoio Aos Direitos Humanos apresentaram defesa, de forma conjunta (peça 147) , que será analisada na seção Exame Técnico.
ANÁLISE DOS PRESSUPOSTOS DE PROCEDIBILIDADE DA IN/TCU 71/2012
Avaliação de Viabilidade do Exercício do Contraditório e Ampla Defesa
 Verifica-se que houve o transcurso de mais de dez anos desde o fato gerador sem que tenha havido a notificação das responsáveis pela autoridade administrativa federal competente (art. 6º, inciso II, c/c art. 19 da IN/TCU 71/2012, modificada pela IN/TCU 76/2016) , uma vez que o fato gerador da irregularidade sancionada ocorreu em 30/7/2004, e as responsáveis foram notificadas sobre as irregularidades pela autoridade administrativa competente conforme segue:
1. Irene Maria dos Santos, por meio do ofício acostado à peça 40, recebido em 20/10/2016, conforme ofício encaminhado pela responsável (peça 43) .
1. Em que pese não localizarmos nos autos uma comunicação direcionada exclusivamente à Sociedade de Apoio aos Direitos Humanos, e a Sra. Irene Maria dos Santos ter sido notificada mais de 10 anos após a ocorrência da irregularidade, entende-se que o prazo de dez anos não é absoluto e eventual prejuízo ao direito de defesa deve ser demonstrada de maneira cabal a impossibilidade do exercício do contraditório e da ampla defesa, conforme jurisprudência do Tribunal (Acórdão 2511/2015-TCU-Plenário, de relatoria do Ministro André Luís de Carvalho, 2.630/2015-TCU-2ª Câmara, 3.535/2015-TCU-2ª Câmara, 9.570/2015-TCU-2ª Câmara, 444/2016-TCU-2ª Câmara, todos de relatoria do Ministro Augusto Nardes, 2.024/2016-TCU-2ª Câmara, de relatoria da Ministra Ana Arraes e Acórdão 3898/2016-TCU-Primeira Câmara, de Relatoria do Ministro Bruno Dantas) .
Valor de Constituição da TCE 	
 Verifica-se, ainda, que o valor atualizado do débito apurado (sem juros) em 1º/1/2017 é de R$ 1.067.724,00. Portanto, superior ao limite mínimo de R$ 100.000,00, na forma estabelecida nos arts. 6º, inciso I, e 19 da IN/TCU 71/2012, alterada pela IN/TCU 76/2016. 
OUTROS PROCESSOS/DÉBITOS NOS SISTEMAS DO TCU COM AS MESMAS RESPONSÁVEIS
 Informa-se que não foi encontrado débito imputável às responsáveis em outros processos no Tribunal.
 A tomada de contas especial está, assim, devidamente constituída e em condição de ser instruída.
EXAME TÉCNICO
Da defesa das responsáveis Irene Maria dos Santos e Sociedade de Apoio Aos Direitos Humanos
 A Sra. Irene Maria dos Santos e a Sociedade de Apoio Aos Direitos Humanos apresentaram defesa, em peça única, que passa a ser analisada nos parágrafos subsequentes:
Argumento 1 (peça 147, p. 3-9) :
1.7. Já transcorreu mais de onze anos desde a instauração da TCE, caracterizando infração à Instrução Normativa TCU 71/2012, bem como aos princípios da duração razoável do processo e da segurança jurídica.
 Análise do argumento 1: 
1.8. Conforme consignado na instrução antecedente (peça 131, p. 2) , entende-se que o prazo de dez anos não é absoluto e eventual prejuízo ao direito de defesa deve ser demonstrada de maneira cabal a impossibilidade do exercício do contraditório e da ampla defesa, conforme jurisprudência do Tribunal (Acórdão 2511/2015-TCU-Plenário, de relatoria do Ministro André Luís de Carvalho, 2.630/2015-TCU-2ª Câmara, 3.535/2015-TCU-2ª Câmara, 9.570/2015-TCU-2ª Câmara, 444/2016-TCU-2ª Câmara, todos de relatoria do Ministro Augusto Nardes, 2.024/2016-TCU-2ª Câmara, de relatoria da Ministra Ana Arraes e Acórdão 3898/2016-TCU-Primeira Câmara, de Relatoria do Ministro Bruno Dantas) . Contudo, entende-se que a defesa não logrou demonstrar, de forma inequívoca, eventual prejuízo ao contraditório e à ampla defesa. De qualquer maneira, não cabe propor, nesse passo processual, o arquivamento da TCE, uma vez que as responsáveis já foram devidamente citadas, conforme preconizado no art. 19, § 1º, da Instrução Normativa TCU 71/2012, com a redação dada pela Instrução Normativa TCU 76/2016.
1.9. Por fim, entende-se que não há que se falar em prejuízo à segurança jurídica, tal qual argumentado pela defesa (peça 147, p. 5) . Isso porque o referido princípio deve coexistir em harmonia com outros fundamentos jurídicos, a exemplo dos institutos da prescrição e da decadência, que possuem como uma de suas finalidades, justamente, a estabilidade das relações sociais. Esse raciocínio se impõe porque, conforme consignado nos parágrafos 26.1 a 26.17 desta instrução, a exigibilidade do débito guarda estrita observância a um marco temporal, para que, após transcorrido o prazo previsto em nosso ordenamento jurídico, exsurja o fenômeno da prescritibilidade das ações de ressarcimento ao erário.
1.10. Portanto, as alegações de defesa apresentadas não devem ser acolhidas.
Argumento 2 (peça 147, p. 9-12 e 19-20) :
1.11. O órgão instaurador da TCE informa que, na prestação de contas do convênio, ficou comprovada a regular execução do ajuste.
1.12. Ao sanear o deslinde do Convênio, em sede de Relatório de Cumprimento do Objeto (peça 73) , elaborado pelo Ministério da Justiça, Secretaria de Estado e Direitos Humanos, foram expostas todas as ações e os benefícios gerados pelo ajuste.
1.13. Os benefícios conquistados comprovam o cumprimento do objeto do projeto, como a aprovação da Lei de proteção a testemunhas e vítimas ameaçadas de violência no Distrito Federal, visitas mensais, mobilização da sociedade civil, atuação judicial e extrajudicial de testemunhas e vítimas de violências, dentre outras ações que atestam o referido relatório.
1.14. O sigilo das atividades deve ser levado em consideração na avaliação do cumprimento do objeto, tendo em vista que envolve a segurança das pessoas ameaçadas.
1.15. O Convênio teve seu objeto plenamente cumprido, protegendo a vida das vítimas e testemunhas.
1.16. A aprovação da Lei 3.404/2004 foi a maior vitória derivada da articulação do Projeto no Distrito Federal.
1.17. Não houve notícias de ocorrência de fragilidade na proteção de vítima e testemunhas. Meros infortúnios formais não desagregam o benefício atingido.
Análise do argumento 2: 
1.18. A apresentação de prestação de contas não se constitui em aspecto meramente formal dentre as obrigações conveniadas assumidas pela responsável, isso porque, o próprio instrumento do convênio estabeleceu que a não apresentação da prestação de contas final implicará na devolução dos recursos repassados (parágrafo segundo, da cláusula décima terceira peça 10, p. 7) .
1.19. A responsabilidade pela comprovação do correto emprego dos recursos públicos é pessoal, conforme prescrito no art. 70, parágrafo único, da Constituição Federal, bem assim no art. 93, do Decreto-lei 200/1967, c/c o art. 66, do Decreto 93.872/1986, que atribuem ao gestor a obrigação de comprovar a boa e regular aplicação dos recursos públicos, isto é, cabe ao gestor o ônus da prova, devendo desincumbir-se desse dever jurídico apresentando formalmente toda a documentação exigida pela legislação, a título de prestação de contas.
1.20. Esse entendimento fundamenta-se no dever de prestar contas, previsto no parágrafo único do art. 70 da Constituição Federal, bem como em outros normativos infraconstitucionais, como o Decreto-Lei 200/1967 e a Portaria InterministerialMP/MF/MCT 127/2008. Nesse sentido é o teor dos Acórdão 426/2010-TCU-Primeira Câmara, 3.501/2010-TCU e 3.808/2010-TCU-2ª Câmara, e 2.436/2009TCU-Plenário.
1.21. Diferentemente do alegado pela defesa (peça 147, p. 10) , o Relatório de Cumprimento do Objeto (peça 73) não foi elaborado pelo Ministério da Justiça, Secretaria de Estado e Direitos Humanos, mas sim, pela própria responsável, Sra. Irene Maria dos Santos, basta verificar-se sua assinatura ao fim do referido documento. Ocorre que o simples fato de relacionar no âmbito do referido relatório as ações programadas e executadas, bem assim os benefícios alcançados não tem o condão de comprovar que elas foram, efetivamente, executadas.
1.22. Nesse sentido, verificou-se que a convenente não logrou encaminhar aos autos documentos e/ou elementos que comprovassem a efetiva execução física do objeto do ajuste sob exame, tais como: relatórios técnicos sobre o andamento dos serviços e sua conclusão, relatórios contendo avaliação qualitativa e quantitativa acerca dos resultados obtidos com a execução do projeto; metodologia empregada para a execução das metas previstas no plano de trabalho; análise do impacto social sobre o público alvo beneficiado e sobre o problema ou demanda que deu origem ao problema, dentre outros elementos de prova da execução física do ajuste, conforme estabelecido expressamente no instrumento de convênio, em sua cláusula primeira, inciso II, alíneas f e n (peça 6, p. 3) . Por isso, eventuais benefícios alcançados com a execução do projeto (os quais, frise-se, não foram demonstrados pela defesa) não têm o condão de comprovar o cumprimento do objeto.
1.23. Dessa forma, entende-se que o necessário sigilo quanto à identidade das vítimas e testemunhas não oferece óbice à comprovação da a execução física das metas e etapas previstas no plano de trabalho do ajuste, a exemplo da realização de atendimentos e visitas domiciliares, reuniões, manutenção e atualização de banco de dados, oficinas de capacitação, avaliação do programa, seminários, cursos, parcerias com a sociedade civil, dentre outras ações e/ou etapas.
1.24. Portanto, as alegações de defesa apresentadas não devem ser acolhidas.
Argumento 3 (peça 147, p. 12-19) :
1.25. De acordo com o Supremo Tribunal Federal, a ação de pretensão de ressarcimento ao erário fundada em decisão de Tribunal de Contas prescreve em cinco anos.
Análise do argumento 3: 
1.26. O Supremo Tribunal Federal STF, no Recurso Extraordinário - RE 636.886, fixou a tese, com repercussão geral reconhecida, de que 'é prescritível a pretensão de ressarcimento ao erário fundada em decisão de Tribunal de Contas' (Tema 899) . Em que pese o questionamento acerca da abrangência da tese ali firmada, confirmada em embargos declaratórios julgados em agosto de 2021, no sentido de que se circunscreveria apenas ao processo de execução da condenação imposta pelo TCU (ou seja, inaplicável à pretensão de ressarcimento exercida no processo conhecimento da TCE) , verifica-se que o STF, por meio de decisões prolatadas pelas suas duas turmas, tem decidido de forma reiterada que se aplica o prazo prescricional de 5 anos previsto na Lei 9.873/1999 às pretensões sancionatória e ressarcitória a cargo do Tribunal de Contas da União.
1.27. Seja por aplicação direta ou por analogia, a orientação sufragada é no sentido de que o prazo de 5 anos é compatível com a tese de que a ação e a execução prescrevem no mesmo prazo (Súmula 150 do STF) , bem como com o fato de que a Lei 9.873/1999 - que regulamenta o exercício de ação punitiva pela Administração Pública Federal, direta e indireta - regeria integralmente a prescrição no âmbito do TCU. Quanto a este último aspecto, o Ministro Luís Roberto Barroso, no voto exarado no julgamento do MS 32.201, embora tenha advertido que a atuação do TCU, em sua acepção clássica, não se qualifica como exercício do poder de polícia, ressaltou que a Lei 9.873/1999 assumiria vocação regulatória geral da prescrição do exercício da competência sancionadora da Administração Pública, sendo sua disciplina aplicável a qualquer ação punitiva da Administração Pública Federal, exceto àquelas esferas em que exista regulamentação específica. Ademais, em virtude da autonomia científica do Direito Administrativo, não haveria razão plausível para suprimir a omissão da Lei Orgânica do Tribunal de Contas da União, no tocante ao estabelecimento de um prazo prescricional próprio, valendo-se das normas de direito civil, e não das de direito administrativo.
1.28. Eis algumas ementas que evidenciam o entendimento predominante do STF:
Ementa: AGRAVO REGIMENTAL EM MANDADO DE SEGURANÇA. TOMADA DE CONTAS ESPECIAL. TRIBUNAL DE CONTAS DA UNIÃO. CONDENAÇÃO A RESSARCIMENTO AO ERÁRIO. PRESCRIÇÃO. MARCO INTERRUPTIVO. ART. 2°, II, DA LEI 9.873/1999. ATO INEQUÍVOCO DE APURAÇÃO DO FATO. DISCUSSÃO. DIREITO LÍQUIDO E CERTO. DEMONSTRAÇÃO. INOCORRÊNCIA. SUBSISTÊNCIA DA DECISÃO AGRAVADA. AGRAVO A QUE SE NEGA PROVIMENTO. I - As razões do agravo regimental são inaptas para desconstituir os fundamentos da decisão agravada, que, por isso, se mantêm hígidos. II Aplicando-se a regulamentação da Lei 9.873/1999 ao caso concreto, observa-se que a pretensão sancionatória do TCU, em relação aos atos praticados pelo impetrante, levando-se em consideração a ocorrência de 5 causas interruptivas da prescrição, não teria sido fulminada pelo decurso do tempo. III - A pretensão do recorrente, fundada na discussão sobre os fatos apontados como marcos interruptivos da prescrição da pretensão punitiva da Administração Pública, refoge aos estreitos limites do mandamus, ante a ausência de liquidez e certeza do direito pleiteado. IV - Agravo regimental a que se nega provimento. MS 36067 ED-AgR. Órgão julgador: Segunda Turma. Relator (a) : Min. RICARDO LEWANDOWSKI. Julgamento: 18/10/2019.
Ementa: AGRAVO REGIMENTAL EM RECLAMAÇÃO. TRIBUNAL DE CONTAS DA UNIÃO. TOMADA DE CONTA ESPECIAL. PRESCRIÇÃO DA PRETENSÃO PUNITIVA. RECONHECIDA EM DECISÃO DO SUPREMO TRIBUNAL FEDERAL. PRESCRITIBILIDADE DO RESSARCIMENTO AO ERÁRIO FUNDADA EM DECISÃO DE TRIBUNAL DE CONTAS. AÇÃO DE IMPROBIDADE ADMINISTRATIVA COM PEDIDO DE RESSARCIMENTO JÁ EM CURSO. AGRAVO REGIMENTAL A QUE SE NEGA PROVIMENTO. I O acórdão do TCU determinou a formação de processo administrativo para avaliarem, efetivamente, a eventual responsabilização do agravado para o ressarcimento do dano ao erário, contrariando, assim, autoridade desta Corte no MS 35.512/DF, uma vez que houve a concessão da segurança para declarar a ocorrência da prescrição da pretensão punitiva do TCU em relação às infrações imputadas a ele, destacando-se que a União poderia perseguir os valores referentes ao ressarcimento dos danos na esfera judicial. II Agravo regimental a que se nega provimento. (Rcl 39497 AgR. Órgão julgador: Segunda Turma. Relator (a) : Min. RICARDO LEWANDOWSKI. Julgamento: 10/10/2020) .
Ementa: MANDADO DE SEGURANÇA. DIREITO ADMINISTRATIVO. TRIBUNAL DE CONTAS DA UNIÃO. SERVIDOR DA SECRETARIA DE SAÚDE DO ESTADO DO ACRE. FISCALIZAÇÃO OMISSA E DEFICIENTE NA EXECUÇÃO DE DOIS CONVÊNIOS FIRMADOS ENTRE A SECRETARIA ESTADUAL E O MINISTÉRIO DA SAÚDE. APLICAÇÃO DE MULTA. ARTS. 28, II, E 58, II, DA LEI 8.443/1992. ART. 268, II, DO REGIMENTO INTERNO DO TCU. PRESCRIÇÃO DA PRETENSÃO SANCIONATÓRIA. OCORRÊNCIA. APLICAÇÃO DA LEI 9.873/1999. PRECEDENTES DESTE STF. MEDIDA LIMINAR DEFERIDA E RATIFICADA NO EXAME DE MÉRITO. SEGURANÇA CONCEDIDA PARA AFASTAR A MULTA APLICADA. 1. A prescrição da pretensão punitiva do TCU é regulada pela Lei 9.873/1999, descabendo a aplicação do prazo decenal previsto na legislação civil (art. 205 do Código Civil) . Ao revés, incide o prazo quinquenal previsto na Lei 9.873/1999 (MS 32201, Rel. Min. Roberto Barroso, PRIMEIRA TURMA, DJe 7/8/2017; MS 35.512-AgR, Rel. Min. Ricardo Lewandowski, SEGUNDA TURMA, DJe 21/6/2019) . 2. In casu, na linha do parecer apresentado pelo Ministério Público Federal e da decisão liminar de minha lavra, é inequívoca a superação do prazo prescricional quinquenal. Os ilícitos apontados pela Corte de Contas ocorreram em julho de 2006, tendo o processo de auditoria sido instaurado em 9/10/2006. A ordem de citação do responsável para a audiência, por sua vez, ocorreu em 25/6/2007. Entretanto, a decisão condenatória recorrível foi exarada somente em 31/5/2016, data da prolação do Acórdão 3513/2016-TCU-Primeira Câmara. 3. Ex positis, CONCEDO A SEGURANÇA unicamente para afastar a sanção de multa aplicada ao impetrante, nos autos da Tomada de Contas Processo 023.288/2006-0, máxime da ocorrência de prescrição da pretensão punitiva do Tribunal de Contas da União. MS 35940. (Órgão julgador: Primeira Turma. Relator (a) : Min. LUIZ FUX. Julgamento: 16/06/2020) .
1.29. Essa orientação também foi seguida nas seguintes decisões monocráticas: MS 36.127-MC/DF e MS 35.940-MC/DF, Rel. Min. Luiz Fux; MS 35.294, MS 35.539/DF e MS 35.971-TP/DF, Rel. Min. Marco Aurélio; MS 34.256 MC/DF, MS 36.054-MC e MS 36.067-MC/DF, Rel. Min. Ricardo Lewandowski.
1.30. O Supremo Tribunal Federal tem se pronunciado no sentido de reconhecer não só a aplicação da prescrição quinquenal com fulcro na interpretação da Lei 9.873/1999, mas também a incidência dos marcos interruptivos do prazo prescricional consignados na referida lei, tantas vezes quanto presentes os suportes fáticos (MS 32201, Relator: Min. Roberto Barroso) .
1.31. Entendimento que também foi adotado nas seguintes decisões monocráticas: MS 36.054, MS 34.256-MC, MS 35.512 e MS 36.067-MC, todos de relatoria do Min. Ricardo Lewandowski; MS 35.294, MS 35.539 e MS 35.971-TP, todos de relatoria do Min. Marco Aurélio; MS 32.201, Rel. Min. Roberto Barroso, e MS 36.127-MC e MS 35.940-MC, Min. Luiz Fux.
1.32. Em relação ao termo inicial da contagem do prazo prescricional, o caput do art. 1º da Lei 9.873/1999 oferece solução que não destoa do modelo adotado pelo TCU no incidente de uniformização de jurisprudência, em que se examinou a prescrição da pretensão punitiva, nos termos do Acórdão 1441/2016-TCU-Plenário (Rel. Min. Benjamin Zymler) , com a adição da particularidade de explicitar o caso de infrações permanentes ou continuadas:
a) Regra geral: data da prática do ato  (o que equivale a ocorrência da irregularidade sancionada) ;
b) Regra especial: no caso de infração permanente ou continuada, do dia em que tiver cessado.
1.33. A Lei 9.873/1999, no art. 2º, estabelece as causas interruptivas da prescrição punitiva, consoante abaixo transcrito, já na redação conferida pela Lei 11.941/2009:
Art. 2º Interrompe-se a prescrição da ação punitiva:
I - pela notificação ou citação do indiciado ou acusado, inclusive por meio de edital;
II - por qualquer ato inequívoco, que importe apuração do fato;
III - pela decisão condenatória recorrível.
IV - por qualquer ato inequívoco que importe em manifestação expressa de tentativa de solução conciliatória no âmbito interno da administração pública federal.
1.34. O quadro a seguir indica alguns eventos processuais, ocorridos no curso de uma TCE (fase interna e externa) instaurada em razão de irregularidades na aplicação de recursos da União transferidos a entes subnacionais que poderiam ser enquadrados nas causas de interrupção da prescrição acima apontadas, sem prejuízo, é claro, de outras ocorrências fáticas elegíveis como marco interruptivo, a depender da forma de proceder de cada entidade ou órgão tomador de contas:
	I - pela notificação ou citação do indiciado ou acusado, inclusive por meio de edital;
	 (i) notificação no âmbito do procedimento administrativo de ressarcimento previamente à instauração da TCE;
 (ii) notificação efetuada pelo órgão tomador de contas acerca da instauração da TCE;
 (iii) ato que ordenar a citação efetuada pelo TCU.
*Data da ciência da notificação ou citação pelos responsáveis ou de publicação do edital no DOU.

	II - por qualquer ato inequívoco, que importe apuração do fato;
* procedimento que evidencie a apuração dos fatos irregulares, com o objetivo quantificar o dano e identificar possíveis responsáveis.
	 (i) relatório de sindicância ou PAD;
 (ii) relatório de apuração de irregularidades referente ao processo administrativo prévio à instauração da TCE;
 (iii) relatórios de fiscalização, pareceres, despachos, informações e memorandos relacionados à apuração dos fatos irregulares;
 (iv) relatório do tomador de contas;
 (v) relatório do controle interno; 
 (vi) termo de instauração ou designação de instauração da TCE;
 (vii) autuação da TCE no TCU; entre outras causas.
*Há quem inclua nesse grupo diligências que comprovam providências do responsável sobre as irregularidades investigadas.

	III - pela decisão condenatória recorrível.
	 (i) Verifica-se apenas no âmbito do TCU com a data da prolação do acórdão condenatório recorrível.

	IV - por qualquer ato inequívoco que importe em manifestação expressa de tentativa de solução conciliatória no âmbito interno da administração pública federal.
	 (i) pedido de parcelamento;
 (ii) pagamento parcial do débito;
 (iii) qualquer manifestação do responsável que demonstre claramente a sua intenção de recolher o débito.

1.35. Bem se vê, portanto, que haveria uma multiplicidade de causas de interrupção da prescrição, conforme se depreende do art. 2º da Lei 9.873/1999. Tal exegese encontra respaldo em precedentes do STF, a exemplo do que se decidiu no julgamento do MS 36067 (Rel. Min. Ricardo Lewandowski) , com destaque para trecho do voto em que o Relator reconhece cinco causas de interrupção da prescrição, in verbis:
 (...) Assim, faz-se necessário levar em consideração que, apesar de os fatos objeto da apuração conduzida pela Corte de Contas remontarem aos anos de 1999 e 2000, período no qual o impetrante era Secretário de Saúde municipal, o Tribunal de Contas da União deu prosseguimento à tomada de contas especial por ter constatado a ocorrência de 5 causas interruptivas da prescrição, a saber: a) relatório de auditoria em conjunto realizada pelo Denasus e pela Secretaria Federal de Controle, lavrado em 06/07/2001, sendo este, certamente, um ato inequívoco que importou a apuração do fato (art. 2º, II, da Lei n. 9.873/1999) ; b)  instauração de Tomada de Contas Especial pelo FNS, ocorrida em 05/10/2005, sendo este também, certamente, um ato inequívoco que importou a apuração do fato  (art. 2º, II, da Lei n. 9.873/1999) ; c) a autuação da presente Tomada de Contas Especial no âmbito do Tribunal de Contas da União, ocorrida em 12/08/2008, sendo este também, certamente, um ato inequívoco que importou a apuração do fato  (art. 2º, II, da Lei n. 9.873/1999) ; d) o ato que ordenou a citação do responsável, ora impetrante, ocorrida em 12/07/2010 (art. 2º, I, da Lei n. 9.873/1999) ; e e) o exercício do poder punitivo ocorrido em 20/06/2012, data da prolação do Acórdão 1563/2012-TCU-Plenário (art. 2º, III, da Lei n. 9.873/1999) .
1.36.  No caso concreto, tendo como parâmetro a tese firmada pelo STF, no RE 636.886, no sentido de que ambas as pretensões do TCU (sancionatória e ressarcitória) sujeitam-se ao prazo prescricional de 5 anos previsto na Lei 9.873/1999, considerando, ainda, o sistema prescricional descrito na citada lei, inclusive as causas de suspensão e de interrupção da prescrição, temos os seguintes eventos processuais.
Datas das práticas dos atos processuais:
a) (Termo inicial para contagem dos prazos prescricionais) : data da transferência do último repasse de recursos, em 28/7/2004 (peça 23) ;
b) Solicitação, em 23/6/2005, de esclarecimentos à Coordenação Nacional do Movimento Nacional dos Direitos Humanos (peça 25) ;
c) Solicitação de Auditoria no convênio em epígrafe, datada de 26/10/2006, pela equipe de fiscalização da CGU (peça 31) ;
d) Solicitação de documentos de comprovação da execução física do objeto do convênio, em 16/9/2015, ao Movimento Nacional dos Direitos Humanos (peça 33) ;
e) Parecer 26/2016/SEI/CGPT/DDDH/SNPDDH-GAB, de 18/8/2016, concluiu pela reprovação da execução física do convênio (peça 35) ;
f) Solicitação de prorrogação de prazo para apresentação de documentação da prestação de contas, em 20/10/2016, por parte da responsável (peça 43) ;
g) Apresentação de esclarecimentos por parte da responsável, em 13/12/2016 (peça 50) ;
h) Solicitação de prorrogação de prazo, em 10/5/2019, por parte da responsável (peça 59) ;
i) Relatório de TCE 2/2020, de 18/2/2020, concluiu que o prejuízo importaria no valor original de R$ 505.698,00, imputando-se a responsabilidade a Srs. Irene Maria dos Santos, na condição de dirigente do órgão convenente, solidariamente, com a Sociedade de Apoio aos Direitos Humanos (peça 121) ;
j) Data de autuação da tomada de contas especial pela Secex-TCE: 12/10/2020.
k) Despacho do titular da Secex-TCE autorizando a realização da citação proposta: 16/3/2022 (peça 133) .
1.37. Analisando-se a sequência de eventos processuais enumerados no item anterior, os quais teriam o condão de interromper a prescrição da ação punitiva desta Corte no entender do STF, observa-se que teria transcorrido o prazo prescricional de 5 (cinco) anos entre um dos eventos processuais e o seguinte. Ressalte-se que também teria ocorrido a prescrição intercorrente a que se refere o art. 1º, § 1º, da Lei 9873/99 (prazo de 3 anos) .
1.38. Apesar disso, importante destacar que o caso concreto tratado no RE 636.886 (tema 899 da repercussão geral) diz respeito à fase de execução judicial de deliberação do Tribunal de Contas, tanto é assim que, para deslindá-lo, foi necessária a aplicação da Lei 6.830/1980, Lei de Execuções Fiscais, diploma legal evidentemente inaplicável à fase que antecede a formação do título executivo extrajudicial, caracterizada pela atuação do órgão de controle externo até a prolação do acórdão.
1.39. Veja-se que foram opostos embargos declaratórios contra a referida decisão do STF, os quais foram rejeitados pela maioria da Suprema Corte (Plenário, Sessão Virtual de 13.8.2021 a 20.8.2021) , confirmando, portanto, a abrangência da deliberação prolatada na fixação do tema 899, razão por que se deve adotar a orientação prevalente no TCU, no sentido de que a matéria ali tratada alcançaria tão somente a fase judicial de cobrança do título extrajudicial, não atingindo os processos de controle externo, mantendo-se, desse modo, a interpretação adotada pela Suprema Corte, em 2008, no Mandado de Segurança - MS 26.210, oportunidade em que foi definida a tese da imprescritibilidade das ações de ressarcimento ao erário.
A suspensão pelo STF das demandas nas quais esteja em questão a prescritibilidade da pretensão de ressarcimento ao erário com base em decisão de tribunal de contas (RE 636.886/STF) alcança tão somente a fase judicial de cobrança do título extrajudicial, não atingindo os processos de controle externo em trâmite. Até julgamento definitivo em contrário pelo STF, permanece o entendimento do TCU acerca da imprescritibilidade das pretensões de ressarcimento decorrentes de tomadas de contas especiais. (Acórdão 1267/2019-TCU-Plenário, Relator: Min. AROLDO CEDRAZ) 
A suspensão pelo STF das demandas nas quais esteja em questão a prescritibilidade da pretensão de ressarcimento ao erário com base em decisão de tribunal de contas (RE 636.886/STF) alcança tão somente a fase judicial de cobrança do título extrajudicial, não atingindo os processos de controle externo em trâmite. Até julgamento definitivo em contrário pelo STF, permanecem imprescritíveis as pretensões de ressarcimento decorrentes de tomadas de contas especiais. (Acórdão 7930/2018-TCU-Segunda Câmara, Relatora: Min. ANA ARRAES) .
1.40. Por outro lado, especificamente no que tange à prescrição da pretensão punitiva, verifica-se que o Acórdão 1441/2016-TCU-Plenário, Relator Ministro Benjamin Zymler, que uniformizou a jurisprudência acerca dessa questão, subordinou tal prescrição ao prazo prescricional geral indicado no art. 205, do Código Civil, que é de dez anos, contado da data de ocorrência da irregularidade sancionada, nos termos do art. 189, do Código Civil, sendo este prazo interrompido pelo ato que ordenar a citação, a audiência ou a oitiva do responsável.
1.41. No caso em exame, ocorreu a prescrição, uma vez que a irregularidade sancionada ocorreu em 30/7/2004 e o ato de ordenação da citação da citação foi promovido em 16/3/2022.
1.42. Portanto, diferentemente do entendimento sustentado pela defesa da responsável, configurou-se a prescrição apenas quanto à competência sancionatória deste Tribunal, não se aplicando em relação ao ressarcimento do dano ao erário.
Argumento 4 (peça 147, p. 20) :
1.43. O excessivo rigor na análise da prestação de contas afronta o princípio da legalidade, implicando no enriquecimento ilícito do Estado, em razão da exigência da devolução de recursos públicos.
Análise do argumento 4: 
1.44. Consoante já demonstrado na instrução antecedente, peça 131, p. 3-7, o nexo de causalidade entre os recursos federais repassados e as despesas executadas restou afastado tendo em vista a não comprovação da boa e regular aplicação dos recursos públicos repassados. Desse modo, não há que se falar em enriquecimento sem causa da Administração Pública, porquanto a responsável não logrou demonstrar a correta execução do objeto pactuado, na condição de dirigente da entidade convenente, conforme previsto no plano de trabalho, embora tenha recebido os recursos correspondentes.
1.45. Além disso, a quantificação do débito observou a jurisprudência do TCU, segundo a qual, esse valor não pode exceder o total de recursos repassados, nos casos de não comprovação da regular execução do objeto (Acórdão 439/2005-TCU-Plenário) .
1.46. Portanto, as alegações de defesa apresentadas não devem ser acolhidas.
Argumento 5 (peça 147, p. 20-21) :
1.47. O art. 83 da Lei 13.019/2014, que instituiu o Marco Regulatório das Organizações da Sociedade Civil, disciplina sua aplicação subsidiária às parcerias existentes no momento de sua entrada em vigor.
Análise do argumento 5: 
1.48. Compulsando o excerto da Lei 13.019/2014, colacionada pela defesa, verifica-se que sua aplicação subsidiária ao caso vertente somente reforça a impugnação da execução física e financeira da prestação de contas apresentada. Nesse sentido, por exemplo, constatou-se que a responsável infringiu o art. 64, caput, da referida norma, uma vez que não apresentou prestação de contas com elementos que permitissem ao órgão instaurador avaliar o andamento ou concluir que o seu objeto foi executado conforme pactuado, com a descrição pormenorizada das atividades realizadas e a comprovação do alcance das metas e dos resultados esperados, conforme evidenciado nos parágrafos anteriores.
1.49. De igual modo, a responsável também não logrou demonstrar a correta execução financeira do objeto pactuado, contrariando o art. 64, § 2º, da norma supramencionada, que estabelece que os dados financeiros serão analisados com o intuito de estabelecer o nexo de causalidade entre a receita e a despesa realizada, a sua conformidade e o cumprimento das normas pertinentes, consoante já demonstrado nesta instrução.
1.50. Nesse sentido, de acordo com o art. 66, parágrafo único, inciso I, da Lei 13.019/2014, a Administração Pública deverá considerar em sua análise o relatório de visita in loco, o qual, no presente caso, identificou diversas irregularidades (peça 24, p. 3-4) :
a) Funcionamento do projeto em local inadequado; b) Realização de despesas com combustível muito acima da necessidade do projeto em relação ao quantitativo de casos sob proteção; c)  Empregado do MNDH recebendo valores mensais, com recursos do Convênio, por meio de empresa de contabilidade, para atuar no suporte operacional do PROVIDADF; d) Gasto excessivo com telefone fixo e celular em função do quantitativo de pessoas protegidas, sem nenhum controle de despesas; e) Gasto excessivo com locação de veículos em função do quantitativo de pessoas protegidas; f) Gastos regulares com serviço de limpeza sem contrato; g)  Ausência de identificação de despesas nos documentos comprobatórios de gastos; h) Gastos com articulação política executado por dirigentes do MNDH; i) Despesas com deslocamento em Brasília com dirigentes do MNDH; j) Pagamento de despesas com ofício encaminhado ao banco ao invés de cheques; k) Ausência de comprovação de despesas para cheques emitidos; l)  Pagamento de caução para aluguel de imóvel; m) Documentos de despesas com permuta sem identificação de gastos e com quem foram realizadas; n) Pagamento de multas por recolhimento em atraso, de INSS e IRRF; o) Uso do mobiliário adquirido com recursos do convênio, para o atendimento das necessidades do MNDH; p) Uso do veículo alugado com o recurso do convênio, para a realização de serviços do MNDH.
1.51. Por fim, a aplicabilidade do princípio da verdade real à análise da prestação de contas (art. 64, § 3º, da Lei 13.019/2014) , suscitada pela defesa, será examinada em tópico específico adiante nesta instrução.
1.52. Portanto, as alegações de defesa apresentadas não devem ser acolhidas.
Argumento 6 (peça 147, p. 22) :
1.53. O princípio da boa-fé está sendo vitimado.
Análise do argumento 6: 
1.54. No âmbito do TCU, é considerado de boa-fé o responsável que, embora tenha concorrido para o dano ao erário ou outra irregularidade, seguiu as normas pertinentes, os preceitos e os princípios do direito. A análise, portanto, é feita sob o ponto de vista objetivo, sem que seja necessária a comprovação de má-fé (dolo) , mas apenas da ausência de boa-fé objetiva (Acórdão 8987/2018-TCU-Primeira Câmara) .
1.55. Reproduzindo o entendimento de Luiz Felipe Bezerra Almeida Simões, em estudo publicado na Revista do TCU 88, 2001, pp. 71/4, temos que:
Devemos, assim, examinar, num primeiro momento, diante de um caso concreto e nas condições em que o agente atuou, qual o cuidado exigível de uma pessoa prudente e de discernimento. Assim o fazendo, encontraremos o cuidado objetivo necessário, fundado na previsibilidade objetiva. Devemos, a seguir, comparar esse cuidado genérico com a conduta do agente, intentando saber se a conduta imposta pelo dever genérico de cuidado harmoniza-se com o comportamento desse agente. A resposta negativa leva à reprovabilidade da sua conduta, à culpa e, enfim, à não caracterização da boa-fé objetiva.
1.56. No caso concreto, inexistem elementos que afastem a conclusão de que a responsável não se pautou com o cuidado exigível de uma pessoa prudente e de discernimento, que teria atuado de forma compatível com os preceitos e os princípios do direito público. Dessa forma, não se vislumbra, nos autos, elementos que permitam outra convicção.
1.57. Portanto, as alegações de defesa apresentadas não devem ser acolhidas.
Argumento 7 (peça 147, p. 22) :
1.58. O processo de TCE impõe a busca pela verdade material.
Análise do argumento 7: 
1.59. No âmbito do TCU, a avaliação da responsabilidade dos gestores não pode prescindir das provas existentes nos autos ou para ele carreadas, em estrita observância ao princípio da verdade real, que norteia a atuação desta Corte de Contas. Por conta disso, se torna necessária a apreciação dos elementos constantes do processo, com objetivo de verificar se elidem ou confirmam as irregularidades imputadas a cada responsável, no sentido de buscar a realidade dos fatos, de modo a formar uma livre convicção na apreciação dos fatos. Por isso, foram promovidas citações com vistas à complementação da prova ou esclarecimento de dúvida relativa aos fatos constantes no processo.
1.60. No caso vertente, o exame de responsabilidade não se prendeu a meras formalidades, prestando-se, antes, a verificar o nexo de causalidade entre os recursos federais transferidos e as despesas apresentadas na execução do objeto, conforme parágrafo único do art. 70 da Constituição Federal, bem assim no art. 93 do Decreto-Lei 200/1967. Contudo, conforme já demonstrado nos parágrafos anteriores, os documentos constantes do compêndio processual examinado não permitem fixar o liame necessário entre os recursos repassados e as despesas executadas no âmbito do ajuste em tela, tampouco, que a finalidade pública almejada tenha sido atingida.
1.61. Portanto, as alegações de defesa apresentadas não devem ser acolhidas.
 Da análise procedida acima, verifica-se que os argumentos de defesa apresentados não foram suficientes para elidir a irregularidade pela qual estão sendo responsabilizados, de forma que devem ser rejeitados.
 Não há elementos para que se possa efetivamente aferir e reconhecer a ocorrência de boa-fé na conduta da Sra. Irene Maria dos Santos e da Sociedade de Apoio Aos Direitos Humanos, podendo este Tribunal, desde logo, proferir o julgamento de mérito pela irregularidade das contas, conforme os termos dos §§ 2º e 6º do art. 202 do Regimento Interno do TCU, condenando-se as responsáveis ao débito apurado.
Dos demais requerimentos protocolados pela Sra. Irene Maria dos Santos e pela Sociedade de Apoio Aos Direitos Humanos
 Além dos argumentos apresentados em suas alegações de defesa, as responsáveis requerem ainda a produção de sustentação oral na sessão de julgamento do presente processo (peça 147, p. 23) , o que, a nosso ver, poderá ser autorizada pelo Presidente do Colegiado, nos termos do art. 168 do Regimento Interno do TCU.
Prescrição da Pretensão Punitiva
	Vale ressaltar que a pretensão punitiva do TCU, conforme Acórdão 1441/2016-TCU-Plenário, Relator Benjamin Zymler, que uniformizou a jurisprudência acerca dessa questão, subordina-se ao prazo geral de prescrição indicado no art. 205 do Código Civil, que é de dez anos, contado da data de ocorrência da irregularidade sancionada, nos termos do art. 189 do Código Civil, sendo este prazo interrompido pelo ato que ordenar a citação, a audiência ou a oitiva dos responsáveis.
 No caso em exame, ocorreu a prescrição, uma vez que a irregularidade sancionada ocorreu em 30/7/2004, e o ato de ordenação da citação foi promovido em 16/3/2022.
CONCLUSÃO
 Em face da análise promovida na seção "Exame Técnico", propõe-se rejeitar as alegações de defesa apresentadas, de forma conjunta, pela Sra. Irene Maria dos Santos e pela Sociedade de Apoio Aos Direitos Humanos, uma vez que não foram suficientes para sanar as irregularidades a elas atribuídas nem afastar o débito apurado. Ademais, inexistem nos autos elementos que demonstrem a boa-fé das responsáveis ou a ocorrência de outras excludentes de culpabilidade.
 Verifica-se também que ocorreu a prescrição da pretensão punitiva, conforme análise já realizada.
 Tendo em vista que não constam dos autos elementos que permitam reconhecer a boa-fé das responsáveis, sugere-se que as suas contas sejam julgadas irregulares, nos termos do art. 202, § 6º, do Regimento Interno do TCU, com a imputação do débito atualizado monetariamente e acrescido de juros de mora, nos termos do art. 202, § 1º do Regimento Interno do TCU, descontado o valor eventualmente recolhido.
 Por fim, como não houve elementos que pudessem modificar o entendimento acerca das irregularidades em apuração, mantém-se a matriz de responsabilização presente na peça 130.
PROPOSTA DE ENCAMINHAMENTO
 Diante do exposto, submetemos os autos à consideração superior, propondo ao Tribunal:
rejeitar as alegações de defesa apresentadas pela Sra. Irene Maria dos Santos (CPF: XXX.266.661-XX) e pela Sociedade de Apoio Aos Direitos Humanos (CNPJ: 32.902.132/0001-03) ; 
julgar irregulares, nos termos dos arts. 1º, inciso I, 16, inciso III, alíneas b e c, da Lei 8.443/1992, c/c os arts. 19 e 23, inciso III, da mesma Lei, as contas da Sra. Irene Maria dos Santos (CPF: XXX.266.661-XX) e da Sociedade de Apoio Aos Direitos Humanos (CNPJ: 32.902.132/0001-03) , condenando-as, solidariamente, ao pagamento das importâncias a seguir especificadas, atualizadas monetariamente e acrescidas dos juros de mora, calculadas a partir das datas discriminadas até a data da efetiva quitação do débito, fixando-lhes o prazo de quinze dias, para que comprovem, perante o Tribunal, o recolhimento das referidas quantias aos cofres do Tesouro Nacional, nos termos do art. 23, inciso III, alínea "a", da citada lei, c/c o art. 214, inciso III, alínea "a", do Regimento Interno do TCU.  
		Débitos relacionados à responsável Irene Maria dos Santos (CPF: XXX.266.661-XX) em solidariedade com Sociedade de Apoio Aos Direitos Humanos (CNPJ: 32.902.132/0001-03) :
	Data de ocorrência
	Valor histórico (R$) 

	30/12/2003
	227.500,00

	30/12/2003
	23.620,00

	30/7/2004
	239.578,00

	30/7/2004
	15.000,00

Valor atualizado do débito (com juros) em 16/8/2022: R$ 2.702.836,29.
	autorizar, desde logo, a cobrança judicial das dívidas, caso não atendidas as notificações, na forma do disposto no art. 28, inciso II, da Lei 8.443/1992;
autorizar também, desde logo, se requerido, com fundamento no art. 26, da Lei 8.443, de 1992, c/c o art. 217, §1º do Regimento Interno do TCU, o parcelamento da (s) dívida (s) em até 36 parcelas, incidindo, sobre cada parcela, corrigida monetariamente, os correspondentes acréscimos legais, fixando-lhe o prazo de quinze dias, a contar do recebimento da notificação, para comprovar, perante o Tribunal, o recolhimento da primeira parcela, e de trinta dias, a contar da parcela anterior, para comprovar os recolhimentos das demais parcelas, devendo incidir, sobre cada valor mensal, atualizado monetariamente, os juros de mora devidos, no caso do débito, na forma prevista na legislação em vigor, alertando-se as responsáveis de que a falta de comprovação do recolhimento de qualquer parcela importará o vencimento antecipado do saldo devedor, nos termos do § 2º do art. 217 do Regimento Interno deste Tribunal; 
enviar cópia do Acórdão a ser prolatado à Procuradoria da República no Distrito Federal, nos termos do § 3º do art. 16 da Lei 8.443/1992, c/c o § 7º do art. 209 do Regimento Interno do TCU, para adoção das medidas cabíveis; e
enviar cópia do Acórdão que vier a ser proferido ao Ministério da Mulher, da Família e dos Direitos Humanos e às responsáveis, para ciência;
informar à Procuradoria da República no Distrito Federal, ao Ministério da Mulher, da Família e dos Direitos Humanos e às responsáveis que a presente deliberação, acompanhada do Relatório e do Voto que a fundamenta, estará disponível para a consulta no endereço www.tcu.gov.br/acordaos, além de esclarecer que, caso requerido, o TCU poderá fornecer sem custos as correspondentes cópias, de forma impressa; e
informar à Procuradoria da República no Distrito Federal que, nos termos do parágrafo único do art. 62 da Resolução TCU 259/2014, os procuradores e membros do Ministério Público credenciados nesta Corte de Contas poderão acessar os presentes autos de forma eletrônica e automática, ressalvados apenas os casos de eventuais peças classificadas como sigilosas, as quais requerem solicitação formal.
É o relatório.

Diego Vedovatto (OAB/DF 51951), Rafael Modesto dos Santos (OAB/DF 43.179) e Edemir Henrique Batista (OAB/DF 46.554) e outros.

Subprocurador-Geral Lucas Rocha Furtado.

TOMADA DE CONTAS ESPECIAL. CONVÊNIO. NÃO COMPROVAÇÃO DA EXECUÇÃO FÍSICA DA AVENÇA. PRESCRIÇÃO RECONHECIDA À LUZ DA LEI 9.873/1999, C/C A RESOLUÇÃO-TCU 344/2022. ARQUIVAMENTO DOS AUTOS.

TOMADA DE CONTAS ESPECIAL (TCE)

Secretaria de Controle Externo de Tomada de Contas Especial (SecexTCE).

Os presentes autos de tomada de contas especial (TCE) foram instaurados pelo Ministério da Mulher, da Família e dos Direitos Humanos em desfavor da Sra. Irene Maria dos Santos e da Sociedade de Apoio aos Direitos Humanos, em razão da não comprovação da regular aplicação dos recursos públicos repassados pela União, por meio do Convênio 112/2003, cujo objeto consistiu na implementação do Programa de Proteção a Vítimas e a Testemunhas Ameaçadas no Distrito Federal.
Para a execução da referida avença, foram disponibilizados recursos federais da ordem de R$ 505.698,00 (peças 11 e 23) . O convênio teve vigência de 18/12/2003 a 1/7/2005, com prazo para apresentação da prestação de contas em 29/9/2005.
O fundamento para a instauração desta TCE, na forma consignada pelo tomador de contas (peça 120) , foi a ausência de comprovação da execução física e/ou financeira do objeto acordado.
Instados a se pronunciar no processo, conforme avisos de recebimento acostados aos autos (peças 139, 140 e 145) , os responsáveis apresentaram alegações de defesa de forma conjunta (peça 147) . 
A Secretaria de Controle Externo de Tomada de Contas Especial - SecexTCE, após análise da defesa apresentada, opinou pela irregularidade das contas dos responsáveis, com suas condenações em débito, sem a aplicação de multa, em virtude da caracterização da prescrição da pretensão punitiva, à luz da regra definida no Acórdão 1441/2016-TCU-Plenário.
O Ministério Público junto ao Tribunal (MPTCU) , neste ato representando pelo Subprocurador-Geral Dr. Lucas Rocha Furtado, concordou com a proposta da unidade técnica.
Feito esse histórico, passo a decidir.
II
De início, destaco que as manifestações que me precederam foram proferidas antes da edição da Resolução TCU 344/2022, que regulamentou, no âmbito do TCU, a prescrição para o exercício das pretensões punitiva e de ressarcimento. Em síntese, aquele normativo dispôs que a prescrição, nos processos de controle externo em curso neste Tribunal, observará o disposto na Lei 9.873/1999 e que prescrevem em cinco anos as pretensões punitivas e de ressarcimento, contados dos termos iniciais nele indicados.
Diante disso, passo a analisar a questão prejudicial ao exame de mérito, à luz do referido normativo regulamentar.
A Resolução TCU 344/2022 dispôs, para as situações análogas às discutidas nestes autos, que o prazo de prescrição será contado da data da apresentação da prestação de contas ao órgão competente para a sua análise inicial (art. 4º, inciso II) , o que, no caso concreto, ocorreu em 29/9/2005.
Além disso, estabeleceu que a prescrição se interromperia pela notificação, oitiva, citação ou audiência do responsável, ou, ainda, por qualquer ato inequívoco de apuração dos fatos, inclusive aqueles praticados na fase interna da TCE.
No caso concreto, após a emissão do Parecer CGPT/SPDDH/SEDH/55/2006, em 14/11/2006 (peça 32) , foi realizada diligência pelo órgão concedente em 16/9/2015 (peça 33) e emitido o Parecer 26/2016/SEI/CGPT/DDDH/SNPDDH-GAB, de 18/8/2016, que concluiu pela reprovação da execução física do convênio (peça 35) . Somente após esses atos foi encaminhada à Sra. Irene Maria dos Santos notificação de dívida, em 5/10/2016 (peças 40 e 41) . 
Não há informações nos autos nem indicação de que tenham sido adotados, entre 2006 e 2015, qualquer ato inequívoco de apuração dos fatos, que pudesse justificar eventual interrupção do prazo prescricional no caso concreto.
Diante disso, reconheço a existência da prescrição e, nos termos do art. 11 da Resolução-TCU 344/2022, manifesto-me pelo arquivamento do processo.  
	Dessa forma, voto pela adoção da minuta de acórdão que trago à consideração deste colegiado.
TCU, Sala das Sessões, em 22 de novembro de 2022.
Ministro VITAL DO RÊGO 
Relator